【裁判字號】    89,台上,133
【裁判日期】    890113
【裁判案由】    偽造有價證券
【裁判全文】
最高法院刑事判決                                八十九年度台上字第一三三號
    上   訴   人  甲○○○
    （被  告）
    上   訴   人
    即被告之配偶  乙 ○ ○
右上訴人等因被告偽造有價證券案件，不服台灣高等法院中華民國八十八年九月二十
九日第二審判決（八十八年度上訴字第三一一○號，起訴案號：台灣板橋地方法院檢
察署八十五年度偵字第一三六二六、二一六○七號），提起上訴，本院判決如左：
    主  文
原判決撤銷，發回台灣高等法院。
    理  由
本件原判決認定：上訴人即被告甲○○○與其夫乙○○（台灣台北地方法院另案審理
中）共同意圖為自己不法之所有，基於概括犯意，利用乙○○偽以李雲漢名義申請設
立之匯滿實業開發股份有限公司（下稱匯滿公司）將在桃園市○○○路開設桃園分公
司為由，由甲○○○將乙○○以「李雲漢」之名介紹與被害人詹有明，並偽稱乙○○
係前雲林農會總幹事，乙○○則在匯滿公司之總公司向被害人出示其上貼有自己照片
偽造之「李雲漢」身分證，被告亦在一旁，使被害人誤信為真，陷於錯誤。而自民國
八十五年五月七日起至同年月十九日，向被害人多次購買小額珠寶，被告並與乙○○
共同意圖供行使之用，由乙○○持先前偽刻之「李雲漢」印章，蓋用於事先以李雲漢
名義向萬通商業銀行桃園分行請領之空白支票上，同時蓋用匯滿公司之印文，填載發
票日及金額，而於同月十九日在桃園市○○路匯滿公司，將如原判決附表壹所示以匯
滿公司及「李雲漢」名義簽發之萬通商業銀行桃園分行支票六紙，交付被害人，而行
使之，屆期使其中編號１至４支票四紙兌現，令被害人誤信被告與乙○○確實經營珠
寶生意，並相信乙○○即「李雲漢」。被告又於同年六月十二日在台北縣板橋市○○
路○段一八一巷十號五樓被害人經營之公司，收受價值新台幣（下同）三十七萬三千
一百八十元之鑽戒四件後，在估價單上偽造「李雲漢」之署押，表示收到該批珠寶，
而偽造私文書，持以行使交付被害人。再對被害人之妻詹櫻桃聲稱未帶票，請其至匯
滿公司收款。被告與乙○○復於不詳時地偽造如原判決附表貳所示發票人為匯滿公司
、「李雲漢」之支票，由乙○○於同年月十九日在被害人公司交付被害人而行使。於
同年七月一日乙○○再向被害人詐購價值六十七萬七千八百元之珠寶，使被害人陷於
錯誤而交付，被告與乙○○並持共同偽造如原判決附表所示之發票人為匯滿公司、
「李雲漢」之支票予被害人。被告與乙○○共詐得一百六十七萬五千一百九十五元之
貨款，嗣因支票屆期不獲兌現，被告與乙○○復不知去向，被害人始知受騙等情，因
而撤銷第一審判決，改判仍論處被告共同連續意圖供行使之用，而偽造有價證券罪刑
，固非無見。
惟查：(一)、原判決認定被告與乙○○共同行使偽造支票以詐取財物，則被告取得財物
行為，應已包含於該行使偽造有價證券行為之內，不另成立詐欺罪名。原判決竟認被
告牽連犯詐欺及偽造有價證券罪，應從一重之偽造有價證券罪處斷，已有判決不適用
法則之違法。(二)、卷查如原判決附表所示四紙支票之發票人僅為「李雲漢」，並無
匯滿公司，有該四紙支票影本在卷可稽（見偵字第一三六二六號卷第十至十二頁）。
原判決竟認定被告與乙○○共同偽造如原判決附表所示之發票人為匯滿公司、「李
雲漢」之支票，顯有認定事實與卷證資料不符之違誤。(三)、依原判決所認定，被害人
於八十五年七月一日係因陷於錯誤而交付價值六十七萬七千八百元之珠寶予乙○○，
則被告與乙○○就此部分所詐得者係該珠寶財物，並非六十七萬七千八百元貨款，原
判決事實竟又謂被告與乙○○包括此部分共計詐得一百六十七萬五千一百九十五元貨
款，自有事實間不一致之違法。又原判決認定乙○○於八十五年五月十九日交付被害
人六紙支票以付貨款，其中二紙未兌現，面額計六十九萬一千四百六十五元，另被告
於同年六月十二日、七月一日向被害人取得之珠寶共值一百零五萬零九百八十元，此
部分所付之支票均未兌現等情，如果無訛，依此計算結果，被告與乙○○詐得之財物
價值應為一百七十四萬二千四百四十五元，原判決竟認定彼等共詐得一百六十七萬五
千一百九十五元貨款，亦有事實間相互矛盾之違法。(四)、票據之偽造或票據上簽名之
偽造，不影響於真正簽名之效力，票據法第十五條定有明文。依原判決認定之事實，
匯滿公司係乙○○以李雲漢名義申請設立，乙○○出示予被害人之「李雲漢」身分證
亦貼用乙○○之照片，則乙○○似以「李雲漢」自居而經營匯滿公司，即應有權在支
票上蓋用匯滿公司，如原判決附表壹編號五、六及附表貳編號一、二所示，計支票四
紙之發票人僅「李雲漢」部分係屬偽造，匯滿公司為發票人部分則為真正，仍屬有效
之票據，不在應依法沒收之列，原判決併予宣告沒收，殊非適法。(五)、原判決依憑台
北縣中和市第一戶政事務所八十八年九月十四日北縣中一戶字第一二二一五號函（見
原審卷第一○○頁），為認定被告與乙○○共同行使之「李雲漢」身分證係偽造之證
據。惟該函僅載「經查本所並無李雲漢（身分證……，戶籍地址……）設籍資料」等
語，並未稱該所從未核發李雲漢之身分證云云，原判決未說明理由，遽依該函謂該所
從未核發李雲漢之身分證，而認定上開「李雲漢」之身分証為偽造，亦欠妥適。(六)、
被害人之陳述如無瑕疵，且就其他方面調查又與事實相符，固足採為科刑之基礎，倘
其陳述尚有瑕疵，則在未究明前，遽採為論罪科刑之根據，即難認為適法。原判決依
據被害人指稱被告於乙○○偽以「李雲漢」名義簽發支票時均在場等語，認定被告與
乙○○共同偽造如原判決附表壹、貳、所示之支票。惟原判決既認定乙○○偽造如
原判決附表壹之支票後，於八十五年五月十九日始在桃園市匯滿公司將之交付被害人
；被告與乙○○於不詳時地共同偽造如原判決附表貳之支票後，再由乙○○於八十五
年六月十九日在被害人公司交付被害人。被告與乙○○似非在被害人面前偽造支票，
則被害人如何能知悉被告於乙○○偽造支票均在場？即非無疑。原判決未說明理由，
遽採信被害人之指述，自難昭折服。以上或係上訴意旨所指摘，或為本院得依職權調
查之事項，應認原判決有撤銷發回更審之原因。至於原判決不另諭知無罪部分，基於
審判不可分之原則，應併予發回，附此明。
據上論結，應依刑事訴訟法第三百九十七條、第四百零一條，判決如主文。
中      華      民      國    八十九    年      一      月     十三     日
                              最高法院刑事第十二庭
                                  審判長法官  陳  炳  煌
                                        法官  陳  正  庸
                                        法官  陳  世  雄
                                        法官  高  金  枝
                                        法官  楊  商  江
      右正本證明與原本無異
                                              書  記  官
中      華      民      國    八十九    年      一      月     十八     日


司法院資訊處製作；財團法人民間司法改革基金會備份。
